---
title: "Fragilidad bancaria, GaR y spread soberano — panel Bloomberg"
subtitle: "EDA y batería de regresiones del Capítulo 2 (reproducción en R)"
author: "Mauricio Valenzuela Corvalán"
date: "`r format(Sys.Date(), '%d de %B de %Y')`"
output:
  html_document:
    toc: true
    toc_float: true
    theme: flatly
    df_print: kable
    number_sections: true
---

```{r setup, include=FALSE}
knitr::opts_chunk$set(echo = TRUE, warning = FALSE, message = FALSE,
                       fig.width = 9, fig.height = 5.5)
options(width = 100)
library(plm)
library(lmtest)
library(knitr)
```

# Qué es este documento

Réplica en R, autocontenida y reproducible, de la evidencia empírica del
Capítulo 2 de la tesis *"Fragilidad bancaria, riesgo de cola del crecimiento y
spread soberano en economías emergentes"*: un EDA rápido del panel único
anclado en Bloomberg y la batería de regresiones que es su esqueleto (Tabla
2.3 de la tesis). El pipeline canónico está en Python
(`1_Codigo/Panel/bbg/p1..p8`); este `.Rmd` es la versión para tener a mano —
o correr en vivo— si en la defensa piden ver el código o probar algo distinto.

Requiere los paquetes `plm`, `lmtest` y `knitr` (`install.packages(c("plm",
"lmtest", "knitr"))`), y que `Panel_bloomberg.csv` esté en la misma carpeta
que este archivo.

# Los datos

```{r datos}
panel <- read.csv("Panel_bloomberg.csv", stringsAsFactors = FALSE)
panel$GaR_pp <- panel$GaR * 100

# Muestra de estimación: EMBI + JLoss + GaR disponibles simultáneamente
est <- subset(panel, !is.na(EMBI_bps) & !is.na(JLoss) & !is.na(GaR))
est$country <- factor(est$country)

cat(sprintf("Panel completo (roster): %d filas, %d economías, %s a %s\n",
            nrow(panel), length(unique(panel$country)), min(panel$quarter), max(panel$quarter)))
cat(sprintf("Muestra de estimación   : %d filas, %d países\n",
            nrow(est), length(unique(est$country))))
```

La variable dependiente principal es el **EMBI Global Diversified** (J.P.
Morgan), siguiendo a Chari et al. (2024); el CDS soberano a 5 años de
Bloomberg queda como serie de robustez. `JLoss` es la métrica semiparamétrica
de pérdida conjunta esperada del sistema bancario (Merton/KMV + punto de
silla, 113 bancos); `GaR` es el cuantil 5 % de la distribución condicional del
crecimiento (regresión cuantílica de panel, marco CEMLA). Corea del Sur,
Bulgaria y Hungría quedan fuera del panel: en las tres, `JLoss` no es una
medida sistémica válida a nivel país (número de bancos cotizados
insuficiente).

## Cobertura por país

```{r cobertura}
cobertura <- do.call(rbind, lapply(split(est, est$country), function(g) {
  data.frame(país = unique(g$country), n_trim = nrow(g),
             desde = min(g$quarter), hasta = max(g$quarter),
             con_CDS = sum(!is.na(g$CDS_bps)),
             JLoss_mediana = round(median(g$JLoss), 2),
             JLoss_máx = round(max(g$JLoss), 1))
}))
cobertura <- cobertura[order(-cobertura$n_trim), ]
kable(cobertura, row.names = FALSE)
```

## Estadística descriptiva

```{r descriptivos}
vars_desc <- c("EMBI_bps", "CDS_bps", "JLoss", "GaR_pp",
               "debt_gdp", "fisc_bal", "res_gdp", "ca_gdp", "infl_yoy", "reer")
desc <- do.call(rbind, lapply(vars_desc, function(v) {
  x <- est[[v]]
  data.frame(variable = v, media = mean(x, na.rm = TRUE), sd = sd(x, na.rm = TRUE),
             mín = min(x, na.rm = TRUE), máx = max(x, na.rm = TRUE), n_NA = sum(is.na(x)))
}))
kable(desc, digits = 2, row.names = FALSE)
```

## Distribuciones

```{r histogramas}
par(mfrow = c(2, 2), mar = c(4, 4, 3, 1))
hist(est$EMBI_bps, breaks = 30, col = "#3A5A8C", border = "white", main = "EMBI (pb)", xlab = "pb")
hist(est$JLoss, breaks = 30, col = "#9A3B32", border = "white", main = "JLoss", xlab = "JLoss")
hist(est$GaR_pp, breaks = 30, col = "#2E6E52", border = "white", main = "GaR (q05, pp)", xlab = "pp")
hist(est$CDS_bps, breaks = 30, col = "#A9701F", border = "white", main = "CDS soberano 5A (pb)", xlab = "pb")
```

## La dispersión transversal de `JLoss`

Nueve de trece países tienen una mediana de `JLoss` casi idéntica (2,2 a 2,9);
Turquía, India, China y Brasil son los que aportan variación entre países. Es
la razón por la que, más adelante, la identificación de la interacción
descansa desproporcionadamente en un puñado de economías.

```{r dispersion, fig.height=6}
ord <- names(sort(tapply(est$JLoss, est$country, median)))
par(mar = c(7, 4, 3, 1))
boxplot(JLoss ~ factor(country, levels = ord), data = est, las = 2,
        col = "#3A5A8C22", border = "#3A5A8C",
        main = "JLoss por país (muestra de estimación)", xlab = "", ylab = "JLoss")
```

## Correlaciones, y el EMBI frente al CDS

```{r correlaciones}
vars_cor <- c("EMBI_bps", "CDS_bps", "JLoss", "GaR_pp", "debt_gdp", "infl_yoy", "reer")
kable(round(cor(est[, vars_cor], use = "pairwise.complete.obs"), 2))

comun <- subset(est, !is.na(EMBI_bps) & !is.na(CDS_bps))
cat(sprintf("EMBI vs CDS, submuestra donde ambos existen: N=%d, correlación=%.2f\n",
            nrow(comun), cor(comun$EMBI_bps, comun$CDS_bps)))
```

```{r embi-vs-cds, fig.height=5.5}
par(mar = c(4, 4, 3, 1))
plot(comun$CDS_bps, comun$EMBI_bps, pch = 16, col = adjustcolor("#A9701F", 0.4),
     xlab = "CDS soberano 5A (pb)", ylab = "EMBI (pb)",
     main = sprintf("EMBI vs. CDS (N=%d, corr=%.2f)", nrow(comun), cor(comun$EMBI_bps, comun$CDS_bps)))
abline(0, 1, lty = 2, col = "grey50")
abline(lm(EMBI_bps ~ CDS_bps, comun), col = "#9A3B32", lwd = 2)
legend("topleft", legend = c("ajuste lineal", "diagonal 45°"),
       col = c("#9A3B32", "grey50"), lty = c(1, 2), lwd = c(2, 1), bty = "n")
```

Como se muestra más abajo, el EMBI y el CDS arrojan el **mismo** coeficiente
de interacción sobre la misma submuestra: la elección de la métrica del
*spread* no es lo que mueve el resultado central del capítulo.

# La batería de regresiones (esqueleto del Capítulo 2)

Cuatro modelos anidados (`JLoss` solo; `GaR` solo; ambos; ambos más la
interacción `JLoss`$\times$`GaR`) $\times$ tres estructuras de efectos fijos
(tiempo; país; país+tiempo) $\times$ dos muestras (completa; sin trimestres de
crisis financiera aguda), al modo de Chari et al. (2024). Veinticuatro
regresiones, sin controles domésticos, errores de Driscoll–Kraay
(`plm::vcovSCC`).

```{r construccion}
crisis_q <- c("2008Q4", "2009Q1", "2009Q2", "2009Q3", "2009Q4",
              "2020Q1", "2020Q2", "2020Q3", "2020Q4",
              "2021Q1", "2021Q2", "2021Q3", "2021Q4")
est$sin_crisis <- !(est$quarter %in% crisis_q)

# JLoss y GaR centrados EN CADA MUESTRA por su propia media (igual que el
# pipeline Python): con efectos fijos esto no cambia theta, pero sí el valor
# reportado de los coeficientes de nivel si no se recalcula por muestra.
centrar <- function(df) {
  df$JLoss_c <- df$JLoss - mean(df$JLoss)
  df$GaR_c   <- df$GaR_pp - mean(df$GaR_pp)
  df$Int     <- df$JLoss_c * df$GaR_c
  df
}
d_completa   <- centrar(est)
d_sin_crisis <- centrar(subset(est, sin_crisis))

pdata_completa   <- pdata.frame(d_completa,   index = c("country", "quarter"))
pdata_sin_crisis <- pdata.frame(d_sin_crisis, index = c("country", "quarter"))

run_dk <- function(data, formula, effect = "twoways") {
  m  <- plm(formula, data = data, model = "within", effect = effect)
  ct <- coeftest(m, vcov = vcovSCC)
  list(model = m, test = ct, N = nobs(m),
       R2_within = unname(summary(m)$r.squared["rsq"]))
}
```

## La especificación de referencia (M4, país + tiempo)

```{r m4-referencia}
f_M4 <- EMBI_bps ~ JLoss_c + GaR_c + Int

r_completa   <- run_dk(pdata_completa,   f_M4, "twoways")
r_sin_crisis <- run_dk(pdata_sin_crisis, f_M4, "twoways")
```

**Muestra completa** ($N=`r r_completa$N`$, $R^2_{\text{within}}=`r round(r_completa$R2_within,3)`$):

```{r echo=FALSE}
kable(round(unclass(r_completa$test), 4))
```

**Sin trimestres de crisis** ($N=`r r_sin_crisis$N`$, $R^2_{\text{within}}=`r round(r_sin_crisis$R2_within,3)`$):

```{r echo=FALSE}
kable(round(unclass(r_sin_crisis$test), 4))
```

El coeficiente de interacción pasa de **no significativo** sobre la muestra
completa ($\hat\theta\approx-0{,}14$) a **negativo y significativo al 1 %**
al excluir los trimestres de la crisis financiera global y la pandemia
($\hat\theta\approx-1{,}2$): la crisis financiera aguda —cuando el soberano
suele estar respaldado por líneas de *swap*, financiamiento del FMI o compras
de los bancos centrales domésticos— enmascara la complementariedad.

## La batería completa (Tabla 2.3 de la tesis)

```{r bateria}
modelos <- list(
  M1 = EMBI_bps ~ JLoss_c,
  M2 = EMBI_bps ~ GaR_c,
  M3 = EMBI_bps ~ JLoss_c + GaR_c,
  M4 = EMBI_bps ~ JLoss_c + GaR_c + Int
)
efectos  <- c(tiempo = "time", país = "individual", "país+tiempo" = "twoways")
muestras <- list(completa = pdata_completa, sin_crisis = pdata_sin_crisis)
estrella <- function(p) ifelse(p < 0.01, "***", ifelse(p < 0.05, "**", ifelse(p < 0.10, "*", "")))

filas <- list()
for (sname in names(muestras)) {
  for (ename in names(efectos)) {
    for (mname in names(modelos)) {
      r <- tryCatch(run_dk(muestras[[sname]], modelos[[mname]], efectos[[ename]]),
                     error = function(e) NULL)
      if (is.null(r)) next
      ct <- r$test
      colt <- intersect(c("t value", "z value"), colnames(ct))[1]
      fila <- data.frame(muestra = sname, modelo = mname, efectos_fijos = ename,
                          N = r$N, R2_within = round(r$R2_within, 2))
      for (rn in rownames(ct)) {
        fila[[paste0(rn, "_coef")]] <- sprintf("%+.2f%s", ct[rn, "Estimate"], estrella(ct[rn, 4]))
        fila[[paste0(rn, "_t")]]    <- round(ct[rn, colt], 2)
      }
      filas[[length(filas) + 1]] <- fila
    }
  }
}
bateria <- do.call(rbind, lapply(filas, function(f) {
  # normaliza columnas para que todas las filas tengan las mismas
  cols <- c("muestra","modelo","efectos_fijos","N","R2_within",
            "JLoss_c_coef","JLoss_c_t","GaR_c_coef","GaR_c_t","Int_coef","Int_t")
  for (c in cols) if (is.null(f[[c]])) f[[c]] <- NA
  f[cols]
}))
kable(bateria, row.names = FALSE,
      col.names = c("Muestra", "Modelo", "Efectos fijos", "N", "R²w",
                    "JLoss", "t", "GaR", "t", "JLoss×GaR", "t"))
```

*** p<0,01, ** p<0,05, * p<0,10. Errores de Driscoll–Kraay
(`plm::vcovSCC`). Trazable a `1_Codigo/Panel/bbg/bateria_bbg.csv`
(pipeline canónico en Python).

# Síntesis

La fragilidad bancaria (`JLoss`) y el riesgo de cola del crecimiento (`GaR`)
elevan cada uno el *spread* soberano en las doce especificaciones de cada
panel — robusto a qué modelo y qué efectos fijos se impongan. La
complementariedad entre ambos (`JLoss`$\times$`GaR`) es indistinguible de
cero sobre la muestra completa bajo cualquier estructura de efectos fijos,
pero **negativa y significativa al 1 % bajo las tres** una vez excluidos los
trimestres de crisis financiera aguda. Combinada con la otra dimensión de la
condicionalidad —el núcleo de economías emergentes de financiamiento
externo, ver Capítulo 2, Sección 6.3 de la tesis— el coeficiente llega a
$\hat\theta\approx-0{,}94$ ($p=0{,}004$). La lectura económica: la
complementariedad aparece en los precios soberanos cuando el mercado espera
que el pasivo contingente bancario recaiga sobre un soberano **no
respaldado**, cuya deuda fija al margen un inversor de cartera extranjero
sensible al riesgo.
