---
title: "Fragilidad bancaria, riesgo de cola del crecimiento y spread soberano"
subtitle: "Base final v3 — bbg/Panel_bloomberg.csv (13 países, EMBI Global Diversified)"
author: "Mauricio Valenzuela"
date: "`r Sys.Date()`"
output:
  html_document:
    toc: true
    toc_float: true
    number_sections: true
    code_folding: hide
---

```{r setup, include=FALSE}
knitr::opts_chunk$set(echo = TRUE, message = FALSE, warning = FALSE,
                      fig.align = "center", fig.width = 8, fig.height = 5)
options(scipen = 999)
```

# Objetivo

Análisis de regresión de **una sola base** — `bbg/Panel_bloomberg.csv` — sin comparaciones
multi-base ni intervenciones intermedias. Es la reconstrucción final del panel ancla en
Bloomberg: 13 economías emergentes con EMBI Global Diversified (J.P. Morgan), JLoss (fragilidad
bancaria, Merton/KMV + punto de silla) y GaR (cuantil 5 % de crecimiento, panel cuantílico).
Reemplaza la versión anterior de este documento (`Panel_final_all17.csv`, 5 países LatAm,
controles del paper de JLoss como índices agregados), que quedó superada por esta
reconstrucción. Para la batería completa de 24 especificaciones (Tabla 2.3 de la tesis), ver
`Regresiones_panel_extended_v3.Rmd` — este documento es el complementario: un núcleo más
compacto (M1-M5) con diagnósticos formales (Hausman, VIF) y una robustez más profunda por
especificación.

La hipótesis central es la **complementariedad supra-aditiva**: el efecto de la fragilidad
bancaria (`JLoss`) sobre el spread soberano (`EMBI_bps`) se intensifica cuando el riesgo de
cola del crecimiento es más severo (`GaR` más negativo). El parámetro de interés es
θ, el coeficiente de la interacción `JLoss × GaR`.

```{r libs}
# install.packages(c("plm","lmtest","sandwich","modelsummary","ggplot2",
#                    "dplyr","tidyr","car","kableExtra"))
library(plm)
library(lmtest)
library(sandwich)
library(modelsummary)
library(ggplot2)
library(dplyr)
library(tidyr)
library(car)
library(kableExtra)

BASE_FILE <- "bbg/Panel_bloomberg.csv"   # <-- única base que lee este documento

prep <- function(path) {
  d <- read.csv(path, stringsAsFactors = FALSE)
  d$year <- as.integer(substr(d$quarter, 1, 4))
  d$q    <- as.integer(substr(d$quarter, 6, 6))
  d$tnum <- d$year + (d$q - 1) / 4
  d <- d[order(d$country, d$tnum), ]
  d$GaR_pp <- d$GaR * 100                       # GaR en puntos porcentuales
  d$ES_pp  <- if ("ES" %in% names(d)) d$ES * 100 else NA
  center   <- function(x) x - mean(x, na.rm = TRUE)
  d$JLoss_c <- center(d$JLoss)                  # centrado -> efectos principales interpretables en la media
  d$GaR_c   <- center(d$GaR_pp)
  d$JxG_c   <- d$JLoss_c * d$GaR_c              # interacción centrada
  d$lnEMBI  <- log(d$EMBI_bps)
  d$post2020 <- as.integer(d$year >= 2020)
  d
}

# Muestra de estimación: EMBI + JLoss + GaR disponibles simultáneamente. Argentina, Egipto,
# Rusia y Pakistán tienen JLoss pero no EMBI ni (en tres de ellos) GaR -- "sin serie" en
# bbg/cobertura_panel_bbg.csv -- y por eso no entran acá.
dat <- prep(BASE_FILE)
dat <- subset(dat, !is.na(EMBI_bps) & !is.na(JLoss) & !is.na(GaR))
dat$country <- factor(dat$country)
pan <- pdata.frame(dat, index = c("country", "tnum"))

# Errores estándar Driscoll-Kraay (robustos a dependencia transversal y autocorrelación)
DK <- function(m) vcovSCC(m, type = "HC1", maxlag = NULL)

CTRL <- "debt_gdp + fisc_bal + res_gdp + ca_gdp + infl_yoy + reer"

cat("Base:", BASE_FILE, "| países:", length(unique(dat$country)),
    "| obs:", nrow(dat), "| rango:", min(dat$quarter), "-", max(dat$quarter), "\n")
```

# Cobertura del panel

```{r cobertura}
cov <- dat %>%
  group_by(country) %>%
  summarise(n = n(), desde = min(quarter), hasta = max(quarter), .groups = "drop") %>%
  arrange(desc(n))
kable(cov, caption = "Cobertura por país (muestra de estimación: EMBI+JLoss+GaR)") %>%
  kable_styling(full_width = FALSE, font_size = 12)
```

```{r cobertura-efectiva}
# El GaR viene NA en los primeros trimestres de entrenamiento de cada país
# (n_train insuficiente) y sale de las regresiones vía na.omit. Reportamos la
# cobertura EFECTIVA (GaR no-NA), no solo las filas del CSV.
eff <- dat %>%
  group_by(country) %>%
  summarise(n_filas = n(), n_GaR_valido = sum(!is.na(GaR)), .groups = "drop") %>%
  filter(n_filas != n_GaR_valido)
if (nrow(eff) > 0) {
  kable(eff, caption = "Filas con GaR faltante (excluidas de las regresiones vía na.omit)") %>%
    kable_styling(full_width = FALSE, font_size = 12)
} else cat("Sin filas con GaR faltante (ya se filtró por GaR no-NA al construir `dat`).\n")
```

```{r cobertura-fig, fig.height=4.5}
ggplot(dat, aes(x = tnum, y = country)) +
  geom_point(size = 1.6, alpha = .8, color = "#1f3b73") +
  labs(x = "Tiempo", y = NULL, title = "Cobertura temporal por país (base Bloomberg)") +
  theme_minimal(base_size = 11)
```

# Núcleo del modelo (M1–M5)

`M1`: fragilidad y cola sin interacción. `M2`: agrega la interacción (FE país+tiempo).
`M3`: agrega controles domésticos. `M4`: dependiente en log. `M5`: FE país con `VIX` explícito.

```{r main-models}
run_main <- function(pdat) {
  list(
    M1 = plm(EMBI_bps ~ JLoss_c + GaR_c,                               data = pdat, model = "within", effect = "twoways"),
    M2 = plm(EMBI_bps ~ JLoss_c + GaR_c + JxG_c,                       data = pdat, model = "within", effect = "twoways"),
    M3 = plm(as.formula(paste("EMBI_bps ~ JLoss_c + GaR_c + JxG_c +", CTRL)),
             data = pdat, model = "within", effect = "twoways"),
    M4 = plm(as.formula(paste("lnEMBI  ~ JLoss_c + GaR_c + JxG_c +", CTRL)),
             data = pdat, model = "within", effect = "twoways"),
    M5 = plm(as.formula(paste("EMBI_bps ~ JLoss_c + GaR_c + JxG_c + VIX +", CTRL)),
             data = pdat, model = "within", effect = "individual")
  )
}
mods <- run_main(pan)

cmap <- c("JLoss_c"="JLoss", "GaR_c"="GaR (pp)", "JxG_c"="JLoss × GaR", "VIX"="VIX",
          "debt_gdp"="Deuda/PIB", "fisc_bal"="Balance fiscal/PIB",
          "res_gdp"="Reservas/PIB", "ca_gdp"="Cuenta corriente/PIB",
          "infl_yoy"="Inflación YoY", "reer"="REER")

modelsummary(mods,
  vcov = lapply(mods, DK),
  coef_map = cmap,
  stars = c('*'=.1,'**'=.05,'***'=.01),
  gof_omit = "AIC|BIC|Log.Lik|RMSE|Adj",
  notes = "SE Driscoll-Kraay. M1-M4: FE país+tiempo. M5: FE país + VIX explícito.",
  title = "Tabla 1. Núcleo — base final Bloomberg (13 países)")
```

El coeficiente de interés es `JLoss × GaR` en M2-M5: negativo cuando aparece significativo
significa que el efecto de la fragilidad bancaria se **atenúa** con la cola completa incluida
—la Sección "Robustez de θ" de más abajo muestra que, sobre la muestra completa (incluida la
pandemia), θ es chico y no significativo, y que se vuelve grande y significativo al excluir los
trimestres de crisis (ver `Regresiones_panel_extended_v3.Rmd` para la batería completa donde
esto se documenta con las 24 especificaciones).

# Efecto marginal de JLoss según el riesgo de cola

```{r marginal}
marginal_df <- function(m, d) {
  V  <- DK(m); b <- coef(m)
  bJ <- b["JLoss_c"]; bI <- b["JxG_c"]
  vJ <- V["JLoss_c","JLoss_c"]; vI <- V["JxG_c","JxG_c"]; cJI <- V["JLoss_c","JxG_c"]
  mu <- mean(d$GaR_pp, na.rm = TRUE)
  grid <- seq(quantile(d$GaR_pp, .05, na.rm = TRUE), quantile(d$GaR_pp, .95, na.rm = TRUE), length.out = 100)
  dev <- grid - mu
  me  <- bJ + bI * dev
  se  <- sqrt(vJ + dev^2 * vI + 2 * dev * cJI)
  data.frame(GaR = grid, me = me, lo = me - 1.96*se, hi = me + 1.96*se)
}
mdf <- marginal_df(mods$M3, dat)

ggplot(mdf, aes(GaR, me)) +
  geom_hline(yintercept = 0, color = "grey50") +
  geom_ribbon(aes(ymin = lo, ymax = hi), alpha = .15, fill = "#1f3b73") +
  geom_line(linewidth = 1, color = "#1f3b73") +
  scale_x_reverse() +
  labs(x = "GaR (pp) — izquierda = mayor riesgo de cola",
       y = "∂EMBI/∂JLoss (pb por unidad de JLoss)",
       title = "Amplificación supra-aditiva del riesgo soberano (M3)",
       subtitle = "Cuanto más severa la cola (izquierda), mayor el efecto de la fragilidad") +
  theme_minimal(base_size = 12)
```

# Diagnósticos del panel

```{r diagnostics}
diag_table <- function(m2, pdat) {
  cd <- pcdtest(m2, test = "cd")                                  # dependencia transversal
  bg <- pbgtest(m2)                                               # autocorrelación
  re <- plm(EMBI_bps ~ JLoss_c + GaR_c + JxG_c, data = pdat, model = "random", effect = "twoways")
  ha <- phtest(m2, re)                                            # Hausman FE vs RE
  data.frame(
    test = c("Pesaran CD (dep. transversal)", "Wooldridge (autocorr.)", "Hausman (FE vs RE)"),
    estadistico = round(c(cd$statistic, bg$statistic, ha$statistic), 3),
    p_valor = round(c(cd$p.value, bg$p.value, ha$p.value), 4)
  )
}
kable(diag_table(mods$M2, pan), caption = "Diagnósticos del panel (sobre M2)") %>%
  kable_styling(full_width = FALSE)
```

```{r vif}
aux <- lm(EMBI_bps ~ JLoss + GaR_pp + debt_gdp + fisc_bal + res_gdp + ca_gdp + infl_yoy + reer + VIX, data = dat)
cat("VIF (regla práctica: >10 problemático):\n"); print(round(vif(aux), 2))
```

# Robustez de θ (interacción JLoss × GaR)

## Variantes de error estándar

```{r se-compare}
se_compare <- function(m) {
  variants <- list(
    "Driscoll-Kraay" = DK(m),
    "Cluster país"   = vcovHC(m, type = "HC1", cluster = "group"),
    "Cluster tiempo" = vcovHC(m, type = "HC1", cluster = "time"),
    "Arellano (HAC)" = vcovHC(m, method = "arellano", type = "HC1")
  )
  sapply(variants, function(v) {
    ct <- coeftest(m, vcov = v)["JxG_c", ]
    c(coef = round(ct[1],3), se = round(ct[2],3), t = round(ct[3],2), p = round(ct[4],4))
  })
}
kable(t(se_compare(mods$M3)), caption = "θ bajo distintas matrices de varianza (M3)") %>%
  kable_styling(full_width = FALSE)
```

## Excluyendo COVID (≤ 2019)

```{r no-covid}
pan_nc <- pdata.frame(subset(dat, post2020 == 0), index = c("country","tnum"))
m_nc <- plm(as.formula(paste("EMBI_bps ~ JLoss_c + GaR_c + JxG_c +", CTRL)),
            data = pan_nc, model = "within", effect = "twoways")
printCoefmat(coeftest(m_nc, vcov = DK(m_nc)))
```

## Excluyendo todos los trimestres de crisis (GFC + COVID)

La definición completa del Capítulo 2 —GFC 2008Q4-2009Q4 y pandemia 2020Q1-2021Q4 fuera,
recentrando `JLoss`/`GaR` en la submuestra— es la que sostiene la Tabla 2.3 de la tesis.

```{r sin-crisis}
CRISIS_Q <- c("2008Q4","2009Q1","2009Q2","2009Q3","2009Q4",
              "2020Q1","2020Q2","2020Q3","2020Q4","2021Q1","2021Q2","2021Q3","2021Q4")
dat_sc <- subset(dat, !(quarter %in% CRISIS_Q))
dat_sc$JLoss_c <- dat_sc$JLoss - mean(dat_sc$JLoss)
dat_sc$GaR_c   <- dat_sc$GaR_pp - mean(dat_sc$GaR_pp)
dat_sc$JxG_c   <- dat_sc$JLoss_c * dat_sc$GaR_c
pan_sc <- pdata.frame(dat_sc, index = c("country","tnum"))
m_sc <- plm(as.formula(paste("EMBI_bps ~ JLoss_c + GaR_c + JxG_c +", CTRL)),
            data = pan_sc, model = "within", effect = "twoways")
printCoefmat(coeftest(m_sc, vcov = DK(m_sc)))
```

## Especificación dinámica (EMBI rezagado)

```{r dynamic}
dat$EMBI_lag <- ave(dat$EMBI_bps, dat$country, FUN = function(x) c(NA, head(x, -1)))
pan_dyn <- pdata.frame(dat, index = c("country","tnum"))
m_dyn <- plm(as.formula(paste("EMBI_bps ~ EMBI_lag + JLoss_c + GaR_c + JxG_c +", CTRL)),
             data = pan_dyn, model = "within", effect = "twoways")
printCoefmat(coeftest(m_dyn, vcov = DK(m_dyn)))
```

## Cola medida con Expected Shortfall (ES)

```{r es-interaction}
dat$ES_pp_c <- dat$ES_pp - mean(dat$ES_pp, na.rm = TRUE)
dat$JxES_c  <- dat$JLoss_c * dat$ES_pp_c
pan_es <- pdata.frame(dat, index = c("country","tnum"))
m_es <- plm(as.formula(paste("EMBI_bps ~ JLoss_c + ES_pp_c + JxES_c +", CTRL)),
            data = pan_es, model = "within", effect = "twoways")
printCoefmat(coeftest(m_es, vcov = DK(m_es)))
```

# Del modelo agrupado a los efectos fijos

```{r battery}
run_battery <- function(pdat) {
  list(
    "(1) Solo JLoss"          = plm(EMBI_bps ~ JLoss_c,                 pdat, model = "pooling"),
    "(2) Solo GaR"            = plm(EMBI_bps ~ GaR_c,                   pdat, model = "pooling"),
    "(3) JLoss + GaR"         = plm(EMBI_bps ~ JLoss_c + GaR_c,         pdat, model = "pooling"),
    "(4) + interac. (sin FE)" = plm(EMBI_bps ~ JLoss_c + GaR_c + JxG_c, pdat, model = "pooling"),
    "(5) FE país"             = plm(EMBI_bps ~ JLoss_c + GaR_c + JxG_c, pdat, model = "within", effect = "individual"),
    "(6) FE tiempo"           = plm(EMBI_bps ~ JLoss_c + GaR_c + JxG_c, pdat, model = "within", effect = "time"),
    "(7) FE país + tiempo"    = plm(EMBI_bps ~ JLoss_c + GaR_c + JxG_c, pdat, model = "within", effect = "twoways")
  )
}
bat <- run_battery(pan)
modelsummary(bat, vcov = lapply(bat, DK),
  coef_map = c("JLoss_c"="JLoss","GaR_c"="GaR (pp)","JxG_c"="JLoss × GaR"),
  stars = c('*'=.1,'**'=.05,'***'=.01), gof_omit = "AIC|BIC|Log.Lik|RMSE|Adj",
  title = "Tabla 2. Del modelo agrupado a los efectos fijos")
```

# Factores globales

La base anterior comparaba contra los índices agregados del paper de JLoss (`X_dom_idx`,
`X_global_idx`), que no existen en la reconstrucción Bloomberg. El equivalente que sí trae esta
base son los factores financieros globales de la propia tesis (VIX, tasa a 10 años de EE.UU.,
spread de high yield) — la especificación M3 de `tabla_theta_bbg.csv`.

```{r globales}
mods_glob <- list(
  "+ UST10Y + US_HY (FE país)" = plm(EMBI_bps ~ JLoss_c + GaR_c + JxG_c + UST10Y_log + US_HY_spread_log,
                                      data = pdata.frame(subset(dat, !is.na(UST10Y_log) & !is.na(US_HY_spread_log)),
                                                          index = c("country","tnum")),
                                      model = "within", effect = "individual"),
  "+ VIX + UST10Y + US_HY (FE país)" = plm(EMBI_bps ~ JLoss_c + GaR_c + JxG_c + VIX + UST10Y_log + US_HY_spread_log,
                                      data = pdata.frame(subset(dat, !is.na(VIX) & !is.na(UST10Y_log) & !is.na(US_HY_spread_log)),
                                                          index = c("country","tnum")),
                                      model = "within", effect = "individual")
)
modelsummary(mods_glob, vcov = lapply(mods_glob, DK),
  coef_map = c("JLoss_c"="JLoss", "GaR_c"="GaR (pp)", "JxG_c"="JLoss × GaR", "VIX"="VIX",
               "UST10Y_log"="UST 10Y (log)", "US_HY_spread_log"="Spread HY EE.UU. (log)"),
  stars = c('*'=.1,'**'=.05,'***'=.01), gof_omit = "AIC|BIC|Log.Lik|RMSE|Adj",
  notes = "SE Driscoll-Kraay. FE país (los factores globales no varían por país, no admiten FE de tiempo).",
  title = "Tabla 3. θ controlando por factores financieros globales")
```

# Síntesis: triangulación de θ

```{r synthesis, fig.height=5.5}
get_theta <- function(m, label) {
  ct <- coeftest(m, vcov = DK(m))
  data.frame(modelo = label,
             theta = ct["JxG_c","Estimate"],
             se = ct["JxG_c","Std. Error"],
             p = ct["JxG_c","Pr(>|t|)"])
}
synth <- bind_rows(
  get_theta(mods$M2,        "M2 — FE país+tiempo"),
  get_theta(mods$M3,        "M3 — + controles"),
  get_theta(mods$M5,        "M5 — FE país + VIX"),
  get_theta(m_nc,           "Sin COVID (≤2019)"),
  get_theta(m_sc,           "Sin crisis (GFC+COVID)"),
  get_theta(m_dyn,          "Dinámico (EMBI rezagado)"),
  get_theta(mods_glob[[1]], "+ factores globales (FE país)")
) %>% mutate(lo = theta - 1.96*se, hi = theta + 1.96*se)

kable(synth %>% mutate(across(c(theta, se, p), ~round(., 4))),
      caption = "Coeficiente θ de JLoss × GaR a través de las especificaciones") %>%
  kable_styling(full_width = FALSE)

ggplot(synth, aes(x = theta, y = reorder(modelo, theta))) +
  geom_vline(xintercept = 0, color = "grey50") +
  geom_pointrange(aes(xmin = lo, xmax = hi), color = "#1f3b73") +
  labs(x = expression(theta ~ "(JLoss" %*% "GaR)"), y = NULL,
       title = "Triangulación del término de interacción — base final Bloomberg",
       subtitle = "Barras = IC 95% (Driscoll-Kraay)") +
  theme_minimal(base_size = 12)
```

# Notas

- **Base:** `bbg/Panel_bloomberg.csv` únicamente. No se cargan otras bases. Muestra de
  estimación: 13 países con EMBI+JLoss+GaR simultáneos (Argentina, Egipto, Rusia y Pakistán
  quedan fuera — no tienen EMBI Global Diversified ni, en tres de los cuatro, GaR; ver
  `bbg/cobertura_panel_bbg.csv`).
- **Escala:** `GaR_pp = GaR × 100` (puntos porcentuales); `EMBI_bps` en puntos base.
- **Identificación:** efectos fijos de país y tiempo; los efectos principales se interpretan
  en la media porque `JLoss` y `GaR` están centrados.
- **Inferencia:** errores Driscoll-Kraay por defecto (robustos a dependencia transversal
  y autocorrelación), con variantes de robustez reportadas.
- **La batería completa** (4 modelos × 3 efectos fijos × 2 muestras = Tabla 2.3 de la tesis)
  vive en `Regresiones_panel_extended_v3.Rmd`; este documento es un núcleo más compacto con
  diagnósticos formales adicionales (Hausman, VIF) sobre la misma base.
