---
title: "Fragilidad bancaria, riesgo de cola y spread soberano"
subtitle: "Panel Bloomberg (base final, EMBI Global Diversified) — batería de 24 regresiones y robustez"
author: "Mauricio Valenzuela"
date: "`r Sys.Date()`"
output:
  html_document:
    toc: true
    toc_float: true
    number_sections: true
    code_folding: hide
---

```{r setup, include=FALSE}
knitr::opts_chunk$set(echo = TRUE, message = FALSE, warning = FALSE,
                      fig.align = "center", fig.width = 8, fig.height = 5)
options(scipen = 999)
```

# Objetivo

Batería de regresiones del Capítulo 2 de la tesis sobre la **base final ancla en
Bloomberg** — `bbg/Panel_bloomberg.csv` —, 13-14 economías emergentes con EMBI Global
Diversified, JLoss (fragilidad bancaria, Merton/KMV + punto de silla) y GaR (cuantil 5 % de
crecimiento, panel cuantílico). Corea del Sur, Bulgaria y Hungría quedan fuera del panel: en
las tres `JLoss` no es una medida sistémica válida a nivel país (bancos cotizados
insuficientes).

Este documento reemplaza la versión anterior (base regulatoria `Panel_extended_15paises.csv`,
11 países, sin EMBI Global Diversified ni controles domésticos) — esa base quedó superada por
la reconstrucción Bloomberg de la tesis y no debe citarse en la defensa.

El parámetro de interés es θ, la interacción `JLoss × GaR`. El esqueleto empírico es la
**batería de 24 especificaciones** (4 modelos × 3 estructuras de efectos fijos × 2 muestras,
al modo de Chari et al. 2024) que es la Tabla 2.3 de la tesis; el resto del documento es
diagnóstico y robustez sobre esa misma batería.

```{r libs}
library(plm)
library(lmtest)
library(sandwich)
library(modelsummary)
library(ggplot2)
library(dplyr)
library(tidyr)
library(kableExtra)

BASE_FILE <- "bbg/Panel_bloomberg.csv"   # base final: panel único Bloomberg
CTRLS <- c("debt_gdp", "fisc_bal", "res_gdp", "ca_gdp", "infl_yoy", "reer")
CRISIS_Q <- c("2008Q4","2009Q1","2009Q2","2009Q3","2009Q4",
              "2020Q1","2020Q2","2020Q3","2020Q4","2021Q1","2021Q2","2021Q3","2021Q4")
NUCLEO_EXCL <- c("poland", "india")   # mercados de deuda local profundos, sin bucle banca-soberano

prep <- function(path) {
  d <- read.csv(path, stringsAsFactors = FALSE)
  d$year <- as.integer(substr(d$quarter, 1, 4))
  d$q    <- as.integer(substr(d$quarter, 6, 6))
  d$tnum <- d$year + (d$q - 1) / 4
  d <- d[order(d$country, d$tnum), ]
  d$GaR_pp <- d$GaR * 100
  d$sin_crisis <- !(d$quarter %in% CRISIS_Q)
  d$sin_covid  <- !(d$quarter %in% CRISIS_Q[grepl("^202[01]", CRISIS_Q)])
  d$sin_gfc    <- !(d$quarter %in% CRISIS_Q[grepl("^200[89]", CRISIS_Q)])
  d
}

# Muestra de estimacion: EMBI + JLoss + GaR disponibles simultaneamente. JLoss/GaR se
# centran DENTRO de cada muestra que se estima (igual que p8_bateria_regresiones.py) --
# invariante para theta, pero necesario para que los coeficientes de nivel coincidan.
centrar <- function(df) {
  df$JLoss_c <- df$JLoss - mean(df$JLoss)
  df$GaR_c   <- df$GaR_pp - mean(df$GaR_pp)
  df$Int     <- df$JLoss_c * df$GaR_c
  df
}

raw <- prep(BASE_FILE)
est <- subset(raw, !is.na(EMBI_bps) & !is.na(JLoss) & !is.na(GaR))
est$country <- factor(est$country)

dat <- centrar(est)
pan <- pdata.frame(dat, index = c("country", "tnum"))
DK  <- function(m) vcovSCC(m, type = "HC1", maxlag = NULL)

cat("Base:", BASE_FILE, "| países:", length(unique(dat$country)),
    "| obs:", nrow(dat), "| rango:", min(dat$quarter), "-", max(dat$quarter), "\n")
```

# Cobertura del panel

```{r cobertura}
cov <- dat %>%
  group_by(country) %>%
  summarise(n = n(), con_CDS = sum(!is.na(CDS_bps)), desde = min(quarter), hasta = max(quarter),
            JLoss_mediana = round(median(JLoss), 2), .groups = "drop") %>%
  arrange(desc(n))
kable(cov, caption = "Cobertura por país (panel desbalanceado; ventanas distintas)") %>%
  kable_styling(full_width = FALSE, font_size = 12)
```

```{r cobertura-fig, fig.height=4.5}
ggplot(dat, aes(x = tnum, y = country)) +
  geom_point(size = 1.5, alpha = .8, color = "#b23a48") +
  labs(x = "Tiempo", y = NULL, title = "Cobertura temporal por país (base Bloomberg)") +
  theme_minimal(base_size = 11)
```

# La batería de especificaciones (Tabla 2.3 de la tesis)

Cuatro modelos anidados (`JLoss` solo; `GaR` solo; ambos; ambos + interacción) × tres
estructuras de efectos fijos (tiempo; país; país+tiempo) × dos muestras (completa; sin
trimestres de crisis financiera aguda — GFC 2008Q4-2009Q4 y pandemia 2020Q1-2021Q4). Sin
controles domésticos: mide el mecanismo "desnudo". Errores de Driscoll-Kraay.

```{r bateria-construccion}
modelos <- list(
  M1 = EMBI_bps ~ JLoss_c,
  M2 = EMBI_bps ~ GaR_c,
  M3 = EMBI_bps ~ JLoss_c + GaR_c,
  M4 = EMBI_bps ~ JLoss_c + GaR_c + Int
)
efectos <- c(tiempo = "time", país = "individual", "país+tiempo" = "twoways")

d_completa   <- pan
d_sin_crisis <- pdata.frame(centrar(subset(est, sin_crisis)), index = c("country", "tnum"))
muestras <- list(completa = d_completa, "sin crisis" = d_sin_crisis)

run_dk <- function(data, formula, effect) {
  m  <- plm(formula, data = data, model = "within", effect = effect)
  ct <- tryCatch(coeftest(m, vcov = DK(m)),
                  error = function(e) coeftest(m, vcov = vcovHC(m, method = "arellano")))
  list(model = m, test = ct, N = nobs(m),
       R2w = unname(summary(m)$r.squared["rsq"]))
}

estrella <- function(p) ifelse(p < 0.01, "***", ifelse(p < 0.05, "**", ifelse(p < 0.10, "*", "")))

filas <- list()
modelos_M4 <- list()   # para modelsummary, solo M4 (la especificación completa) x 3 FE x 2 muestras
for (sname in names(muestras)) {
  for (ename in names(efectos)) {
    for (mname in names(modelos)) {
      r <- tryCatch(run_dk(muestras[[sname]], modelos[[mname]], efectos[[ename]]), error = function(e) NULL)
      if (is.null(r)) next
      ct <- r$test
      colt <- intersect(c("t value", "z value"), colnames(ct))[1]
      fila <- data.frame(muestra = sname, modelo = mname, efectos_fijos = ename, N = r$N, R2w = round(r$R2w, 2))
      for (rn in rownames(ct)) {
        fila[[paste0(rn, "_coef")]] <- sprintf("%+.2f%s", ct[rn, "Estimate"], estrella(ct[rn, 4]))
        fila[[paste0(rn, "_t")]]    <- round(ct[rn, colt], 2)
      }
      filas[[length(filas) + 1]] <- fila
      if (mname == "M4") modelos_M4[[paste(sname, ename)]] <- r$model
    }
  }
}
bateria <- do.call(rbind, lapply(filas, function(f) {
  cols <- c("muestra","modelo","efectos_fijos","N","R2w",
            "JLoss_c_coef","JLoss_c_t","GaR_c_coef","GaR_c_t","Int_coef","Int_t")
  for (cc in cols) if (is.null(f[[cc]])) f[[cc]] <- NA
  f[cols]
}))
kable(bateria, row.names = FALSE,
      col.names = c("Muestra","Modelo","Efectos fijos","N","R²w","JLoss","t","GaR","t","JLoss×GaR","t"),
      caption = "Tabla 2.3 — batería completa (4 modelos × 3 FE × 2 muestras)") %>%
  kable_styling(full_width = FALSE, font_size = 11) %>%
  pack_rows(index = table(bateria$muestra)[unique(bateria$muestra)])
```

*** p<0,01, ** p<0,05, * p<0,10. Trazable a `bbg/bateria_bbg.csv`.

## La especificación de referencia, en detalle (M4, país + tiempo)

```{r m4-detalle}
mods_ref <- list(
  "M4 / completa"     = modelos_M4[["completa país+tiempo"]],
  "M4 / sin crisis"    = modelos_M4[["sin crisis país+tiempo"]]
)
modelsummary(mods_ref, vcov = lapply(mods_ref, DK),
  coef_map = c("JLoss_c" = "JLoss", "GaR_c" = "GaR (pp)", "Int" = "JLoss × GaR"),
  stars = c('*'=.1,'**'=.05,'***'=.01), gof_omit = "AIC|BIC|Log.Lik|RMSE|Adj",
  notes = "SE Driscoll-Kraay. FE país+tiempo.",
  title = "M4 (referencia): completa vs. sin trimestres de crisis")
```

El coeficiente de interacción es **no significativo** sobre la muestra completa
($\hat\theta\approx-0{,}14$) y **negativo, significativo al 1 %** al excluir GFC y pandemia
($\hat\theta\approx-1{,}2$): la crisis financiera aguda —cuando el soberano suele estar
respaldado por líneas de *swap*, financiamiento del FMI o compras del banco central
doméstico— enmascara la complementariedad.

# Efecto marginal de JLoss según el riesgo de cola

```{r marginal}
marginal_df <- function(m, d) {
  V  <- DK(m); b <- coef(m)
  bJ <- b["JLoss_c"]; bI <- b["Int"]
  vJ <- V["JLoss_c","JLoss_c"]; vI <- V["Int","Int"]; cJI <- V["JLoss_c","Int"]
  mu <- mean(d$GaR_c, na.rm = TRUE)
  grid <- seq(quantile(d$GaR_c, .05, na.rm = TRUE), quantile(d$GaR_c, .95, na.rm = TRUE), length.out = 100)
  dev <- grid - mu
  me  <- bJ + bI * dev
  se  <- sqrt(vJ + dev^2 * vI + 2 * dev * cJI)
  data.frame(GaR_pp = grid + mean(d$GaR_pp, na.rm = TRUE) - mu, me = me, lo = me - 1.96*se, hi = me + 1.96*se)
}
mdf <- bind_rows(
  marginal_df(modelos_M4[["completa país+tiempo"]], dat) %>% mutate(muestra = "Completa"),
  marginal_df(modelos_M4[["sin crisis país+tiempo"]], centrar(subset(est, sin_crisis))) %>% mutate(muestra = "Sin crisis")
)
ggplot(mdf, aes(GaR_pp, me, color = muestra, fill = muestra)) +
  geom_hline(yintercept = 0, color = "grey50") +
  geom_ribbon(aes(ymin = lo, ymax = hi), alpha = .15, color = NA) +
  geom_line(linewidth = 1) +
  scale_x_reverse() +
  scale_color_manual(values = c("Completa" = "#3A5A8C", "Sin crisis" = "#b23a48")) +
  scale_fill_manual(values = c("Completa" = "#3A5A8C", "Sin crisis" = "#b23a48")) +
  labs(x = "GaR (pp) — izquierda = mayor riesgo de cola",
       y = "∂EMBI/∂JLoss (pb por unidad de JLoss)", color = NULL, fill = NULL,
       title = "Efecto marginal de la fragilidad según el riesgo de cola (FE país+tiempo)",
       subtitle = "Base Bloomberg — completa vs. sin trimestres de crisis") +
  theme_minimal(base_size = 12) + theme(legend.position = "top")
```

# Diagnósticos y robustez de θ

```{r diagnostics}
m_ref <- modelos_M4[["completa país+tiempo"]]
diag <- data.frame(
  test = c("Pesaran CD (dep. transversal)", "Wooldridge (autocorr.)"),
  estadistico = round(c(pcdtest(m_ref, test = "cd")$statistic, pbgtest(m_ref)$statistic), 3),
  p_valor = round(c(pcdtest(m_ref, test = "cd")$p.value, pbgtest(m_ref)$p.value), 4)
)
kable(diag, caption = "Diagnósticos del panel (sobre M4, FE país+tiempo, muestra completa)") %>%
  kable_styling(full_width = FALSE)
```

```{r se-compare}
se_compare <- function(m) {
  variants <- list(
    "Driscoll-Kraay" = DK(m),
    "Cluster país"   = vcovHC(m, type = "HC1", cluster = "group"),
    "Cluster tiempo" = vcovHC(m, type = "HC1", cluster = "time"),
    "Arellano (HAC)" = vcovHC(m, method = "arellano", type = "HC1")
  )
  sapply(variants, function(v) {
    ct <- coeftest(m, vcov = v)["Int", ]
    c(coef = round(ct[1],3), se = round(ct[2],3), t = round(ct[3],2), p = round(ct[4],4))
  })
}
kable(t(se_compare(m_ref)), caption = "θ bajo distintas matrices de varianza (M4, FE país+tiempo, muestra completa)") %>%
  kable_styling(full_width = FALSE)
```

```{r robustez-extra}
sub_dk <- function(mask, label) {
  d <- centrar(subset(est, mask))
  p <- pdata.frame(d, index = c("country", "tnum"))
  m <- plm(EMBI_bps ~ JLoss_c + GaR_c + Int, data = p, model = "within", effect = "twoways")
  cat("==", label, "==\n"); printCoefmat(coeftest(m, vcov = DK(m)))
  cat(sprintf("N = %d\n\n", nobs(m)))
  m
}
m_sin_covid <- sub_dk(est$sin_covid, "θ sin COVID (2020Q1-2021Q4 fuera), FE país+tiempo")
m_sin_gfc   <- sub_dk(est$sin_gfc,   "θ sin GFC (2008Q4-2009Q4 fuera), FE país+tiempo")

# Dinamico: EMBI rezagado
est_dyn <- est %>% arrange(country, tnum) %>% group_by(country) %>%
  mutate(EMBI_lag = lag(EMBI_bps)) %>% ungroup() %>% as.data.frame()
d_dyn <- centrar(est_dyn)
p_dyn <- pdata.frame(d_dyn, index = c("country", "tnum"))
m_dyn <- plm(EMBI_bps ~ EMBI_lag + JLoss_c + GaR_c + Int, data = p_dyn, model = "within", effect = "twoways")
cat("== θ dinámico (EMBI rezagado), FE país+tiempo ==\n"); printCoefmat(coeftest(m_dyn, vcov = DK(m_dyn)))
```

Sacar solo la pandemia (θ≈−0,81, p≈0,04) alcanza para que la interacción emerja; sacar solo la
crisis financiera global no (θ≈−0,20, n.s.): la mayor parte del enmascaramiento la produce
COVID, no la crisis de 2008-09.

# Heterogeneidad: el núcleo de economías emergentes de financiamiento externo

Segunda dimensión de la condicionalidad, transversal en vez de temporal. Polonia e India
tienen mercados de deuda local profundos y baja dependencia de flujos de cartera externos —el
bucle banca-soberano no se traslada a su spread. El resto (núcleo, 11 países) sí. Especificación
M2 (con los seis controles domésticos, FE país+tiempo).

```{r nucleo}
fit_ctrl <- function(d, extra = character(0)) {
  dd <- d[complete.cases(d[, c("EMBI_bps","JLoss","GaR_pp", CTRLS)]), ]
  dd <- centrar(dd)
  pdd <- pdata.frame(dd, index = c("country", "tnum"))
  f <- as.formula(paste("EMBI_bps ~ JLoss_c + GaR_c + Int +", paste(CTRLS, collapse = " + ")))
  m <- plm(f, data = pdd, model = "within", effect = "twoways")
  list(model = m, N = nobs(m), G = length(unique(dd$country)))
}

r_completa_ctrl <- fit_ctrl(est)
r_nucleo        <- fit_ctrl(subset(est, !(country %in% NUCLEO_EXCL)))
r_sin_crisis_ctrl <- fit_ctrl(subset(est, sin_crisis))
r_nucleo_sin_crisis <- fit_ctrl(subset(est, sin_crisis & !(country %in% NUCLEO_EXCL)))

get_theta <- function(r, label) {
  ct <- coeftest(r$model, vcov = DK(r$model))
  data.frame(spec = label, theta = ct["Int","Estimate"], se = ct["Int","Std. Error"],
             t = ct["Int","t value"], p = ct["Int","Pr(>|t|)"], N = r$N, paises = r$G)
}
hetero <- bind_rows(
  get_theta(r_completa_ctrl,      "M2+controles, completa (todos los países)"),
  get_theta(r_nucleo,             "M2+controles, núcleo (11 EM, sin Polonia/India)"),
  get_theta(r_sin_crisis_ctrl,    "M2+controles, sin crisis (todos los países)"),
  get_theta(r_nucleo_sin_crisis,  "M2+controles, núcleo Y sin crisis")
) %>% mutate(across(c(theta, se, t, p), ~round(., 4)))

kable(hetero, caption = "θ bajo la especificación M2+controles — dimensión transversal, temporal y combinada") %>%
  kable_styling(full_width = FALSE) %>%
  row_spec(4, bold = TRUE, background = "#fdf1e8")
```

**Las dos dimensiones apuntan al mismo mecanismo.** Combinando ambas condicionalidades —núcleo
de EM de financiamiento externo, excluyendo trimestres de crisis— el coeficiente llega a su
magnitud e inferencia más nítidas: la interacción se identifica cuando el mercado espera que el
pasivo contingente bancario recaiga sobre un soberano **no respaldado**, cuya deuda fija al
margen un inversor de cartera extranjero sensible al riesgo — ausente donde la deuda está en
manos de inversores domésticos de largo horizonte (Polonia, India) y donde un respaldo oficial
desacopla la transmisión (líneas swap de la Fed, FMI, QE doméstico en GFC/COVID).

# Síntesis: triangulación de θ

```{r synthesis, fig.height=5.5}
get_theta_dk <- function(m, label, N = NULL) {
  if (is.null(m)) return(NULL)
  ct <- coeftest(m, vcov = DK(m))
  data.frame(modelo = label, theta = ct["Int","Estimate"], se = ct["Int","Std. Error"],
             p = ct["Int","Pr(>|t|)"], N = if (is.null(N)) nobs(m) else N)
}
synth <- bind_rows(
  get_theta_dk(modelos_M4[["completa país+tiempo"]], "M4, completa (FE país+tiempo)"),
  get_theta_dk(modelos_M4[["sin crisis país+tiempo"]], "M4, sin crisis (FE país+tiempo)"),
  get_theta_dk(m_sin_covid, "Sin COVID solo"),
  get_theta_dk(m_sin_gfc,   "Sin GFC solo"),
  get_theta_dk(m_dyn,       "Dinámico (EMBI rezagado)"),
  get_theta(r_nucleo, "M2+controles, núcleo (11 EM)") %>% select(modelo = spec, theta, se, p, N),
  get_theta(r_nucleo_sin_crisis, "M2+controles, núcleo y sin crisis") %>% select(modelo = spec, theta, se, p, N)
) %>% mutate(lo = theta - 1.96*se, hi = theta + 1.96*se)

kable(synth %>% mutate(across(c(theta, se, p), ~round(., 4))),
      caption = "Coeficiente θ de JLoss × GaR a través de la batería y la robustez") %>%
  kable_styling(full_width = FALSE)

ggplot(synth, aes(x = theta, y = reorder(modelo, theta))) +
  geom_vline(xintercept = 0, color = "grey50") +
  geom_pointrange(aes(xmin = lo, xmax = hi), color = "#b23a48") +
  labs(x = expression(theta ~ "(JLoss" %*% "GaR)"), y = NULL,
       title = "Triangulación de θ — base Bloomberg (13-14 países)",
       subtitle = "Barras = IC 95% (Driscoll-Kraay)") +
  theme_minimal(base_size = 12)
```

# Notas

- **Base:** `bbg/Panel_bloomberg.csv` (panel único ancla en Bloomberg; EMBI Global
  Diversified, JLoss, GaR). Esta es la base **final y canónica** de la tesis — reemplaza a
  la anterior `Panel_extended_15paises.csv` (regulatoria, 11 países, sin EMBI Global
  Diversified), que queda superada.
- **Esqueleto:** la batería de 24 especificaciones (Tabla 2.3 de la tesis) es la fuente de
  verdad; este documento la reproduce íntegra y agrega diagnósticos y robustez alrededor de
  la especificación de referencia (M4, FE país+tiempo).
- **Fuente canónica de cifras:** `bbg/NUMEROS_CANONICOS_BBG.md` y `bbg/bateria_bbg.csv` — si
  un número de este documento difiere, esos archivos son la referencia.
- **Panel desbalanceado:** las ventanas temporales difieren por país; toda la inferencia usa
  errores de Driscoll-Kraay (`plm::vcovSCC`).
